【裁判字號】    92,抗,205
【裁判日期】    920731
【裁判案由】    偽造文書等
【裁判全文】
臺灣高等法院高雄分院刑事裁定                      九十二年度抗字第二五號
    抗  告  人  乙○○
    即自訴  人
    被      告  甲○○
    被      告  丁○○
    被      告  丙○○
右抗告人因被告偽造文書等案件，不服台灣高雄地方法院九十年度自字第四七九號中
華民國九十二年五月二十九日第一審裁定，提起抗告，本院裁定如左：
      主  文
原裁定撤銷，發回台灣高雄地方法院。
      理  由
一、自訴及抗告意旨略以：
  １自訴意旨略以：被告甲○○主謀指使被告丁○○，勾結被告丙○○等三人，有下
    列情形，因認被告甲○○、丁○○、丙○○等三人涉犯刑法第二百十六條、第二
    百十條行使偽造私文書、第三百四十二條第一項背信、第二百十六條、第二百十
    四條行使使公務員登載不實事項於職務上所掌文書、第一百六十九條第一項誣告
    等罪嫌。
  (1)八十七年十一月二十日，盜刻自訴人電子刻木質印文，利用自訴人已註銷作廢之
    身分證影本，據以申登自訴人之印鑑登記同時冒領印鑑證明十一份。
  (2)被告三人持該印文及印鑑證明及自訴人已作廢之身分證影本，向高雄縣鳳山地政
    事務所切結謂：「該身分證與正本相符，如有不法願負法律責任」，竟於八十七
    年十二月二十九日以抵押權設定收件抵押字第０八０六七號，通過自訴人之鳳山
    市○○段縣口小段六之一、六之八地號之土地與其地上建物登記。
  (3)自訴人與被告等該抵押貸款雙方原議定最高限額為新台幣（下同）二千一百四十
    萬元，押貸金額為一千七百萬元，被告等擅自刪減為一千八百萬元之最高限額抵
    押，實貸為一千五百萬元，實有背信之嫌。
  (4)被告三人又執被盜刻之自訴人印文蓋於偽造之切結書上佯謂：「（自訴人）本人
    茲切結於月內就該部分建物（未辦保存登記之一至四樓楊素寬建造贈與林淑美之
    房屋）補辦保存登記，並追加供為貴行設定抵押權登記手續，在未辦妥是項手續
    以前，如遇貴行實行前項抵押權時該部分之建物，應任由貴行一併處分以抵償債
    務，絕無異議等語」。
  (5)被告甲○○因上述偽造之切結書，而與自訴人簽訂授信契約，並依約放款一千五
    百萬元，並對自訴人提起「詐欺罪」及「偽造文書罪」之自訴。
  ２抗告意旨略以：
  (1)被告丁○○騙稱願增貸二百萬元，自訴人才經證人蘇怡如轉交牛角大型印鑑及身
    分證（已遷至鼓山區○○路之該張證件），予世華銀行承辦員林豫芳，被告丙○○始終不在場，被告等人事後不准增貸，又偽刻自訴人木質小型印章及持自訴人
    報廢之身分證影本，向地政機關辦理抵押權設定登記。
  (2)自訴人遭偽刻之前述小型印章，已遭被告使用於前開設定抵押書件上，被告丁○○卻稱對保只使用一次。
  (3)自訴人前述大型印鑑係八十七年五月十一日登記印鑑，豈有於同年十一月二十八
    日即變更登記印鑑為前述小型印章，又該大型印鑑尚未註銷（此印鑑於八十八年
    五月二十八日註銷），前述小型印章又係如何得以變更印鑑登記，且此變更印鑑
    申請書之簽名，非自訴人所為。
  (4)前述變更印鑑申請書及切結書等文件上之簽名均非自訴人所為，自訴人業於原審
    調查中聲請鑑定筆跡一節，然原審未為，有所偏頗，為此提起抗告等語。
二、原裁定以：
  (一)自訴人以其所有坐落高雄縣鳳山市○○段縣口小段六之一、六之八地號土地及其
    上門牌號碼高雄縣鳳山市○○路一六九之二號建物為擔保，於八十七年十二月二
    十九日為世華銀行設定最高限額一千八百萬元之抵押權，而於八十八年一月間向
    世華聯合商業銀行股份有限公司（下稱世華銀行）借得一千五百萬元，然自訴人
    自八十八年二月間起即未依約繳交貸款利息等事實，為自訴人所自承，且經世華
    銀行於另案（本院九十年度自字第四七九號、台灣等法院高雄分院九十年度上易
    字第二八號）自訴自訴人詐欺時指訴明確，並經世華銀行於該案審理中提出
    他項權利證明書一件、土地及建築改良物抵押權設定契約書一件、個人房屋賃款
    契約一件、土地登記謄本二件、建物登記謄本一件附於本院八十八年度執字第二
    六五九一號拍賣抵押物執行卷宗內可稽，業經本院調取該案卷宗核閱屬實，復有
    證人即介紹本件抵押借款之人蘇怡如證述在卷（本院卷(二)九十一年十二月二十六
    日訊問筆錄），而堪認定。
  (二)自訴人雖指訴被告三人涉犯自訴意旨所載(1)、(2)部分之犯嫌，惟證人蘇怡如於本
    院調查中明白證稱：自訴人至銀行辦理借款當時，確有交付銀行襄理黃復長身分
    證正本乙節（見本院卷(二)九十一年十二月二十六日訊問筆錄），核與被告丙○○
    上開所辯大致相符，故自訴人於本院中指稱：伊辦理本件借款時，未曾提供身分
    證云云，並據此指稱被告三人利用自訴人已註銷作廢之身分證影本作為上述自訴
    意旨所載(1)、(2)部分之犯嫌，自委無足採。
  (三)自訴人雖指訴被告三人於八十七年十一月二十日，盜刻自訴人電子刻木質印文，
    利用自訴人已註銷作廢之身分證影本，據以申登自訴人之印鑑登記同時冒領印鑑
    證明十一份，然自訴人並未提出任何證據以資證明：被告三人有何盜刻自訴人印
    章，並據以申登自訴人之印鑑證明登記；且自訴人所謂被告三人有冒領印鑑證明
    十一份究有何依據，亦未據自訴人舉證證明。再由自訴人自訴意旨狀所附之印鑑
    證明登記申請書影本（見本院卷(一)第六至八頁）觀之，該印鑑證明登記申請書雖
    有自訴人之簽名及署押各一枚，然究如何認定該印鑑登記申請書上自訴人之簽名
    及署押各一枚為被告三人所偽造，亦未見自訴人加以證明，是自訴人自訴被告三
    人涉有自訴意旨所載(1)、(2)部分之犯嫌，自屬無據。
  (四)自訴人雖指訴被告三人有自訴意旨所載(3)之罪嫌，惟銀行辦理貸款業務，本即應
    審核借款人之信用，並經過銀行內部之徵信手續完備後，始決定是否放款及放款
    之額度，況銀行之人員於從事放款業務之際係受銀行之委託，而非受借款人之委
    託，是縱自訴人所指訴之事實為真，然被告甲○○、丁○○均屬銀行之人員，既
    無受自訴人之委託，自與刑法第三百四十二條第一項背信罪需以「為他人處理事
    務」為前提之要件不符；又被告丙○○係辦理本件抵押借款之代書，其自無法決
    定銀行貸款之金額，是就貸放業務乙節，其亦非受自訴人委託，亦與背信罪需以
    「為他人處理事務」為前提之要件不符，故自訴人此部分之指訴，亦屬無據。
  (五)證人蘇怡如於本院前案九十年度自字第四七九號一案中曾證稱：本件抵押貸款係
    伊帶自訴人至銀行認識黃襄理，又因黃襄理要求自訴人攜帶資料，所以伊才會又
    與自訴人一同找黃襄理辦理本件之抵押貸款。當時銀行小姐有拿很多資料要自訴
    人簽名等語（見該案卷第七十四頁、七十五頁九十年四月二十五日訊問筆錄）；
    又自訴人於向世華銀行申辦本件抵押貸款時，曾應世華銀行之要求而簽具該建物
    無租約及未辦理保存登記之增建建物應辦理保存登記，並供世華銀行設定抵押權
    登記之切結書一節，已據世華銀行於本院前案九十年自字第四七九號一案中指訴
    在卷，均經本院調閱該案卷宗核閱屬實，並有該等切結書影本各一件在卷可按（
    見本院卷(一)第二二八頁），則自訴人雖否認此等文書之真正，並據此指述被告三
    人涉有上述(4)之犯嫌，惟自訴人既曾在世華銀行簽署多份文件，已如前述，且銀
    行辦理抵押貸款中要求借款人簽署該等切結書，亦與常情無違，是自訴人指述上
    開切結書為被告三人所偽造，並非無疑；況，被告甲○○為世華銀行之代表人，
    被告丙○○於本院抵押借款當時為世華銀行之代書，均非本件直接辦理抵押借款
    之人員，則二人又如何偽造該份切結書？是自訴人此部分所為指訴，尚非有據。
  (六)自訴人雖另認被告甲○○前對其提起詐欺等罪之自訴（本院九十年度自字第四七
    九號、台灣等法院高雄分院九十年度上易字第二八號），係涉犯刑法第一百
    六十九條第一項誣告罪嫌云云，惟查該案中之自訴人係「世華銀行」並非被告甲○○，且在該案中自訴人亦因犯刑法第二百十四條之使公務員登載不實於公文書
    罪，經台灣高等法院高雄分院以九十年度上易字第二八號，判處有期徒刑六
    月確定，有該判決書一份在卷可憑，則自訴人既確實因犯刑法第二百十四條之使
    公務員登載於公文書罪，而經判刑確定，自無何人捏造不實事項向該管公務員誣
    告，自訴人此部分之指訴，亦非有憑。
  (七)此外，自訴人並未提出其他證據以資證明自訴意旨所指之事實，故應認被告三人
    犯罪嫌疑不足，依刑事訴訟法第三百二十六條第三項、第二百五十二條第十款，
    裁定駁回自訴等語，固非無見。
三、按自訴人與被告係處於對立地位，其提起自訴，係以使被告受刑事訴追為目的，
    是其指訴是否與事實相符﹖仍應調查其他證據以資審認；故審理事實之法院，對
    於案內一切證據，除認為不必要者外，均應詳為調查，然後基於調查所得之心證
    以為判斷之基礎。從而，證據雖已調查，如尚有其他必要部分並未調查，則於供
    證據證明力之判斷，仍嫌證據資料不儘齊備，與未經調查無異，仍難遽為被告有
    利或不利之認定；又按心證之形成由來於證據，證據證明力判斷之正確與否，應
    視其應行調查之證據已否盡其調查之職責而定，如有應調查之證據未予調查，不
    特心證形成之條件未臻完備，且其所形成之心證，因受調查證據範圍之限制，亦
    難期正確，從而亦影響真實之發現（最高法院八十年度台上字第四一四四號、九
    十一年度台上字第三三七五號判決意旨足參）。
四、經查：
  (一)本件自訴意旨所指前開木質小型印章係遭盜刻，併持向戶政機關為印鑑變更登記
    ，之後則冒領印鑑證明一節，業據提出印鑑登記申請書影本（見原審一卷第六頁
    ），此係高雄市鼓山區戶政事務所承辦，原審卻向高雄縣鳳山市第一戶政事務所
    函調相關登記資料結果，則無該項登記資料之情（見原審一卷第五二、五三頁）
    ，自有調查未周之處；又自訴人亦主張其原有印鑑係於八十七年五月十一日登記
    ，前述遭偽造印章係於同年十一月二十八日登記印鑑（見原審一卷第七頁印鑑卡
    影本），則於原印鑑究竟有無註銷（按依前述自訴人提出之印鑑卡影本，係於八
    十八年五月二十八日註銷）？前述小型印章又係如何得以變更印鑑登記？是否需
    本人親自登記？登記時需否繳交身分證查驗？又係繳交何張身分證查驗？（蓋自
    訴人於本件印鑑登記前共計申請換發二次身分證，見原審依卷第五三頁），因自
    訴人主張其報廢之身分證影本，係遭被告丙○○使用於辦理抵押權設定文件中（
    見原審一卷第九五頁），是原審並未調閱高雄市鼓山戶政事務所相關登記及請領
    印鑑證明等資料查明，亦有未洽。
  (二)被告丙○○代理自訴人與世華銀行間之抵押權設定手續，其中所附土地所有權狀
    因有補發註銷之情，而經地政人員通知補正，此有補正通知書一紙在卷（見原審
    一卷第九二頁），則此項書狀究係如何完成補正，攸關自訴人對於抵押權設定是
    否知情而配合辦理？亦宜查明。
  (三)證人蘇怡如雖證述「自訴人有交付銀行襄理黃復長身分證正本」等語，然如前所
    述，自訴人身分證曾有換發之事實，則自訴人究係交付何張身分證，是否與抵押
    文件所附之影本相同？又自訴人所舉銀行承辦員林豫芳，其有無收取自訴人所交
    之何種文件？被告甲○○對於本件抵押貸款業務參與情形如何？均仍有調查之餘
    地。
  (四)證人凌啟松（世華銀行行員）於原審提出自訴人於世華銀行之二份印鑑卡（見原
    審二卷第六四頁），其中於八十七年十一月二十七日變更之印鑑，是否與前開戶
    政機關變更之印鑑同一？自得委請專業機關鑑定，又此等印鑑卡及前述戶政印鑑
    申請書、世華銀行切結書上，均有自訴人名義之簽名字跡，而其中之切結書部分
    ，被告丁○○供稱係自訴人所簽，然自訴人當庭否認係其字跡（見原審二卷第四
    三頁），然此係本件重要之待證事實，而自訴人於原審亦曾具狀聲請鑑定字跡（
    見原審一卷第二二六頁），而前開供以鑑定之文件原本均非難以取得，原審未予
    鑑定，亦未說明就此部分未何不予調查之理由，亦有未洽。
  (五)被告丁○○於原審指陳「銀行撥款一百萬元，係由自訴人所指盜刻之小型印章提
    領」，並提出取款憑條影本四紙為證，按此部份金額非小，然自訴人當庭卻稱「
    記不清楚」云云（見原審二卷第四四、六六至六九頁），此部份亦屬關係自訴意
    旨是否可採之事證。
五、綜上所述，本件自訴意旨所陳各節，是否得以證明被告三人犯罪，或確屬犯罪嫌
    疑不足，均尚有如前疑慮待審理釐清。原審遽論被告三人被訴偽造文書等犯罪嫌
    疑不足，而裁定自訴駁回，稍有速斷。本件抗告意旨指摘原裁定不當，為有理由
    ，自應由本院將原裁定撤銷，發回原審法院更為適法之裁定。
據上論斷，依刑事訴訟法第四百十三條前段，裁定如主文。
中    華    民    國      九十二      年      七      月     三十一   日
                              臺灣高等法院高雄分院刑事第六庭
                                  審判長法官  王憲義
                                        法官  黃蕙芳
                                        法官  張意聰
右正本證明與原本無異。
不得再抗告。
                                  法院書記官  王婉蓉
中    華    民    國      九十二      年      七      月     三十一   日


司法院資訊處製作；財團法人民間司法改革基金會備份。
